【裁判字號】    96,上,1019
【裁判日期】    970715
【裁判案由】    確認債權不存在
【裁判全文】
臺灣高等法院民事判決                  96年度上字第1019號
上  訴  人  甲○○
訴訟代理人  張家聲律師
被 上訴 人  乙○○
訴訟代理人  游孟輝律師
上列當事人間請求確認債權不存在事件，上訴人對於中華民國96
年10月31日臺灣臺北地方法院96年度訴字第94號第一審判決提起
上訴，本院於97年6月24日言詞辯論終結，判決如下：
    主  文
原判決廢棄。
被上訴人在第一審之訴駁回。
第一、二審訴訟費用由被上訴人負擔。
    事實及理由
一、被上訴人主張：伊名下所有坐落於台北縣石碇鄉○○○段楓
    子林小段220之2（原判決誤繕為22之2）地號土地（下稱系
    爭土地），於民國（下同）91年9月2日曾以台北縣新店地政
    事務所收件字號91年新登字第163820號設定權利價值新台幣
    （下同）400萬元之抵押權（下稱系爭抵押權）予上訴人，
    日前遭到上訴人以伊積欠其400萬元（下爭系爭債務），屆
    期不為清償為由，而聲請裁定拍賣系爭土地，經原法院95年
    度拍字第1029號裁定准予拍賣。惟伊設定抵押權予上訴人之
    原因，乃係伊之子林泰安積欠上訴人債務未還，伊遭上訴人
    脅迫下始同意設定系爭抵押權予上訴人，然伊並未同意承擔
    林泰安之債務，故伊對上訴人並無債務存在，縱認成立債務
    承擔，則伊設定抵押權係遭上訴人脅迫，伊已於原審當庭撤
    銷遭脅迫之意思表示，系爭抵押權設定應予塗銷。爰依民法
    第767條之規定，訴請：(1)確認上訴人對伊400萬元之債權不
    存在。(2)上訴人應將系爭抵押權設定登記塗銷。原審判決確
    認上訴人對被上訴人以系爭抵押權所擔保之400萬元債權不
    存在，上訴人並應將系爭抵押權設定登記塗銷。上訴人不服
    提起上訴，被上訴人則於本院聲明：上訴駁回。
二、上訴人則以：被上訴人之子林泰安係伊之友人，在90年間即
    多次以經營美容坊財務週轉為由，向伊借款共491萬元，91
    年8月間林泰安因無力還款，乃偕同伊至被上訴人家中共商
    還款事宜，經三方協商後，被上訴人同意承擔林泰安對於伊
    所負債務，並提供系爭土地設定第一順位抵押權為擔保，而
    伊則同意將債權額減為400萬元整數，並將債務清償期限展
    延兩年至93年9月1日止，系爭抵押權所擔保之債權金額及清
    償期均係由兩造議定，被上訴人並同意承擔其子林泰安對於
    伊所負之400萬元債務，被上訴人設定系爭抵押權並無受脅
    迫情事等語，資為抗辯。並於本院聲明：(1)原判決廢棄。(2)
    被上訴人在第一審之訴駁回。
三、兩造不爭執事項：
  (一)被上訴人因其子林泰安積欠上訴人債務未還，於91年9月2日
    將其所有之系爭土地設定債權額400萬元之一般抵押權予上
    訴人，清償日期為93年9月1日，利息按年息百分之五、遲延
    利息按年息百分之十，存續期間自91年9月1日至93年9月1日
    ，債務人登記為被上訴人，有抵押權設定契約書、土地登記
    謄本附卷可參（見原審卷第19 至22頁）。
  (二)上訴人向原法院聲請拍賣系爭土地，經原法院以95年度拍字
    第1029號裁定准予拍賣後，並聲請原法院以95年度執字第
    57532號強制執行拍賣系爭土地。被上訴人則聲請停止強制
    執行，經原法院以96年度聲字第2331號裁定准許被上訴人供
    擔保100萬元後，停止強制執行程序。
四、被上訴人又主張：伊並未承擔伊之子林泰安之債務，故伊對
    上訴人並無400萬元之債務存在，且系爭抵押權之設定係遭
    脅迫，並經伊撤銷遭脅迫之意思表示，系爭抵押權自應予塗
    銷等語。惟此為上訴人所否認，並以前開情詞置辯，則本件
    所應審究者厥為：(一)被上訴人是否同意承擔林泰安對上訴人
    之債務？(二)被上訴人有無遭上訴人之脅迫而為承擔債務或設
    定系爭抵押權之意思表示？(三)被上訴人請求塗銷抵押權登記
    有無理由？茲分別論述如下：
  (一)被上訴人是否同意承擔林泰安對上訴人之債務？
    被上訴人主張：兩造間並無任何債權債務關係存在，伊亦無
    任何承擔林泰安債務之意思等語。上訴人則抗辯：被上訴人
    已同意承擔其子林泰安之債務云云。經查：
    1.被上訴人之子林泰安積欠上訴人債務未償，為兩造所不爭
      執，嗣上訴人偕同林泰安、證人蘇清泉找被上訴人洽談還
      錢事宜時，被上訴人同意提供土地設定抵押並幫林泰安還
      錢，業據證人蘇清泉於原審結證屬實（見原審卷第105頁
      背面），參以系爭抵押權設定契約書「訂立契約人」欄載
      明被上訴人為抵押權設定義務人兼債務人，並經被上訴人
      在其上蓋用印鑑，有抵押權設定契約書附卷可稽（見原審
      卷第21、22頁），且系爭抵押權所擔保之債權金額及權利
      存續期間均係依兩造之意思寫的，亦據證人即承辦代書張
      榮吉於原審結證屬實（見原審卷第75頁背面、76頁），顯
      見被上訴人確有同意承擔其子林泰安對於上訴人所負之
      400萬元債務。否則依證人林泰安於原審陳稱辦理抵押權
      設定時，其與被上訴人同往（見原審卷第129頁），甚而
      被上訴人亦自陳：辦理抵押權設定時，我是去找我姐姐的
      女兒幫忙辦理，所以沒有辦很久（見原審卷第88頁），衡
      情被上訴人若未同意承擔債務，則系爭抵押權所擔保之債
      權金額及權利存續期間，應由林泰安與上訴人洽商，而非
      由兩造洽談，且抵押權設定契約書「訂立契約人」欄應將
      被上訴人列為抵押權設定義務人，林泰安則列為債務人，
      上訴人抗辯：被上訴人已同意承擔其子林泰安之債務云云
      ，自堪信為真實。
    2.證人即被上訴人之女婿莊明道雖於原審證稱：當天晚上上
      訴人及其他人押著林泰安來，說林泰安欠錢未還，要其等
      出面處理，上訴人等人知道其岳母即被上訴人有土地，就
      要求被上訴人出面，否則要將林泰安帶走，被上訴人因為
      擔心林泰安被帶走，就同意系爭土地讓上訴人設定抵押，
      但沒有答應要幫林泰安還錢等語（見原審卷第86、87頁）
      ，證人林泰安亦證稱：被上訴人當時只是說要作設定，沒
      有要幫其還債的意思等語（見原審卷第129頁背面）。然
      查，證人莊明道、林泰安與被上訴人誼屬至親，所為證詞
      難免有偏頗之虞，且辦理抵押權設定時證人莊明道並不在
      場，為被上訴人所自陳（見原審卷第88頁），彼等之證詞
      復與證人即承辦代書張榮吉所述兩造洽談債權金額及權利
      存續期間之情節不符，證人莊明道、林泰安之證詞，自不
      足採為有利於被上訴人之證據。
  (二)被上訴人有無遭上訴人之脅迫而為承擔債務或設定系爭抵押
    權之意思表示？
    按「當事人主張有利於己之事實者，就其事實有舉證之責任
    。但法律別有規定，或依其情形顯失公平者，不在此限。」
    ，民事訴訟法第277條定有明文。被上訴人主張：系爭抵押
    權之設定係遭脅迫，並經伊撤銷遭脅迫之意思表示等語，惟
    此為上訴人所否認，被上訴人自應就遭脅迫之情，負舉證責
    任。經查，上訴人係於91年8月30日晚上偕同林泰安、證人
    蘇清泉找被上訴人洽談還錢事宜時，業據證人莊明道、黃雅
    芳於原審供證屬實（見原審卷第85頁背面、86頁），而系爭
    抵押權則係於91年9月2日辦理登記，為兩造所不爭執，衡情
    若被上訴人有遭脅迫之情，應有足夠時間報警處理，或拒不
    配合辦理抵押權登記，惟被上訴人非但未報警處理，且係高
    高興興前往辦理抵押權登記，復據證人張榮吉結證屬實（見
    原審卷第76頁），顯與常情有違，此外被上訴人復未具體舉
    證證明其有遭脅迫之情，被上訴人此部分之主張，自不足採
    。
  (三)被上訴人請求塗銷抵押權登記有無理由？
    末按「抵押權為不動產物權，非經登記，不生效力，抵押權
    人僅能依設定登記之內容行使權利，是抵押債務人究為何人
    ，應以設定登記之內容為準。」（最高法院72年台上第2432
    號判例參照）。查系爭抵押權係以被上訴人為債務人，該抵
    押權自係擔保被上訴人對上訴人之債權，而被上訴人確已同
    意承擔其子林泰安之債務，亦已詳如前述，則被上訴人對上
    訴人即有400萬元之債務存在，且被上訴人復未舉證證明其
    就抵押權所擔保之債權有因清償等消滅債權之情事，其請求
    塗銷抵押權登記，自屬無據。
五、綜上所述，被上訴人主張：伊並未承擔伊之子林泰安之債務
    ，且系爭抵押權之設定係遭脅迫，並經伊撤銷遭脅迫之意思
    表示，為不可採。上訴人抗辯：被上訴人已同意承擔其子林
    泰安之債務，為可採。從而，被上訴人依民法第767條之規
    定，訴請確認上訴人對被上訴人以系爭抵押權所擔保之400
    萬元債權不存在，並請求塗銷系爭抵押權設定登記，為無理
    由，不應准許。原審為上訴人敗訴之判決，自有未洽。上訴
    意旨指摘原判決不當，求予廢棄改判，為有理由。自應由本
    院予以廢棄改判，如主文第二項所示。
六、本件事證已臻明確，兩造其餘陳述及攻擊防禦方法，經審酌
    後核與判決結果不生影響，不再一一論述，附此敘明。
據上論結，本件上訴為有理由，依民事訴訟法第450條、第78條
，判決如主文。
中    華    民    國    97    年    7     月    15    日
                    民事第三庭
                        審判長法  官 林敬修
                              法  官 藍文祥
                              法  官 黃騰耀
正本係照原本作成。
如不服本判決，應於收受送達後20日內向本院提出上訴書狀，其
未表明上訴理由者，應於提出上訴後20日內向本院補提理由書狀
（均須按他造當事人之人數附繕本）上訴時應提出委任律師或具
有律師資格之人之委任狀；委任有律師資格者，另應附具律師資
格證書及釋明委任人與受任人有民事訴訟法第466條之1第1項但
書或第2項（詳附註）所定關係之釋明文書影本。
中    華    民    國    97    年    7     月    16    日
                              書記官 秦仲芳
附註：
民事訴訟法第466條之1（第1項、第2項）：
對於第二審判決上訴，上訴人應委任律師為訴訟代理人。但上訴
人或其他法定代理人具有律師資格者，不在此限。
上訴人之配偶、三親等內之血親、二親等內之姻親，或上訴人為
法人、中央或地方機關時，其所屬專任人員具有律師資格並經法
院認為適當者，亦得為第三審訴訟代理人。


司法院資訊處製作；財團法人民間司法改革基金會備份。
